臺灣高等法院民事判決　　　　　　　　 95年度重上字第592號
上　訴　人　林銘洋
　　　　　　丙○○
　　　　　　乙○○
共　　　同
訴訟代理人　薛銘鴻律師
　　　　　　林麗芬律師
被　上訴人　台北市北投區農會
法定代理人　丁○○
訴訟代理人　詹順發律師
上列當事人間請求債務不履行損害賠償事件，上訴人對於中華民
國95 年9月28日臺灣士林地方法院79年度重訴字第82號第一審判
決，提起上訴，本院於中華民國96年7月3日言詞辯論終結，判決
如下：
    主  文
上訴駁回。
第二審訴訟費用由上訴人負擔。
    事實及理由
一、被上訴人主張：上訴人甲○○自民國71年7月5日起在被上訴
    人之信用部任職，受被上訴人委任辦理有關會員貸款事宜，
    上訴人丙○○及乙○○則為上訴人甲○○之保證人，保證上
    訴人甲○○於服務期間如有「虧短農會款物或不合法令之開
    支或虧損或貪污舞弊．．．」等情事時，保證人願共同負連
    帶賠償責任。上訴人甲○○於77年、78年間，為被上訴人處
    理委任事務有過失，且違反善良管理人之注意義務為不完全
    給付，並侵害被上訴人之權利，致被上訴人受有如原判決附
    表一之本金及利息、違約金之損失。爰本於民法第544 條、
    修正前民法第227條、民法第184 條第1項規定，請求上訴人
    甲○○賠償損害，另本於員工保證書之約定，請求上訴人丙
    ○○、乙○○負連帶賠償責任。爰聲明請求判決上訴人甲○
    ○、丙○○、乙○○應連帶給付被上訴人新台幣（以下同）
    23,251,624元及如原判決附表二之利息、違約金等語。
二、上訴人則以：
  (一)農會會員資格之審核係由農會會務股負責，非上訴人甲○○
    任職之信用部負責。縱其中涉有不實，亦係會務股審核之問
    題，與上訴人甲○○承辦之信用部業務無關。又人頭貸款並
    非違反規定，只要會員同意即可。且本件並無事證足認有人
    頭貸款，上訴人甲○○亦不負責對保，自無疏失。
  (二)陳四妹、甯建華、甯台花、訴外人方國穀、李淑湘、林清波
    、闕隆盛等七人，以邱憲章所有系爭74之104、43之4、43之
    26、43之27、74之59、32之9、32之12 地號土地及其上建物
    即門牌桃園縣楊梅鎮○○路69號房屋（下稱系爭房屋）為擔
    保，向被上訴人辦理借款，前後共計2500萬元。上訴人甲○
    ○於評估上開土地之價值時，曾向被上訴人往來多年之建築
    商宋寬信查詢。且依財團法人中華企業鑑定委員會之鑑價報
    告，上開擔保品之價值為30,933,444元，台灣桃園地方法院
    所定拍賣底價亦有26,604,000元，上訴人甲○○並無超貸之
    情事。又上開土地上有合法建物存在，上訴人甲○○依據一
    般經驗法則及被上訴人內部作業慣例，審核借款人所提供之
    資料，記載系爭土地地目為「建」。又道路預定地縱然價值
    較低，非不得作為擔保品。且被上訴人理事長、常務理事、
    總幹事及石牌分部主任等，均曾至上開土地現場查看，經評
    估後，認定其價值遠超過申貸之金額，方同意核貸，上訴人
    甲○○並無過失。
  (三)「北投農會辦理汽車購買人分期付款貸放要點」僅係對貸放
    金額所為之限制，並未要求借款申請應附具統一發票，或以
    統一發票為唯一審核貸放金額之標準。再者，本件事實發生
    時，該要點尚在試行階段，未經被上訴人理事會正式通過作
    為被上訴人內部作業規章準則，僅供經辦人員參酌。況借款
    申請人借款既係為支付購車價款，在尚未付款前，根本無法
    取得統一發票，足證該要點窒礙難行。上訴人甲○○雖以汽
    車訂購單為申貸標準，惟均有核對當期之汽車購買指南等相
    關資料，並諮詢其他車商，以查核車價是否合理，復依據台
    北市產物保險商業同業公會所編印之「各廠牌型式汽車重置
    價值表」，以不超過該表所列8 成為限准予貸放，嗣後車主
    付清車款取得統一發票時再補送存檔，並非任意核貸。又由
    訴外人東風企業有限公司經理王博怡專責辦理被上訴人農會
    汽車貸款對保手續，係經被上訴人人事評議會77 年3月31日
    決議通過，並經台北市政府於77年4月14 日備查在案，上訴
    人甲○○不負責對保，亦不負責辦理動產擔保設定，並無違
    法失職之處。
  (四)借款申請書上借款人之財務狀況及一般狀況究為「良好」、
    「尚佳」或其他可能之記載，於當時之貸款實務操作上並無
    一定客觀標準可資依循。有無記載借款人財務狀況調查結果
    ，並不影響是否准予核貸。
  (五)上訴人甲○○為石牌分部專員，劉亮吟與吳賢楨為石牌分部
    業務承辦人員，上訴人甲○○與劉亮吟、吳賢楨間並無上、
    下屬之監督管理關係。上訴人甲○○至多僅有形式審核之責
    ，並無實質審核之責。劉亮吟與吳賢楨縱有疏失，亦不應歸
    責於上訴人甲○○。
  (六)上訴人甲○○均依被上訴人內部作業程序規定辦理借款案件
    ，並經理事長或總幹事在內之內部人員層層審核，始准予放
    貸。倘上訴人甲○○有違背任務之行為，被上訴人其他經手
    貸款之人員自有義務於審核監督程序中提出，並為駁回申請
    之處置。被上訴人內部負責監督、複審、審核貸款案之人員
    均為被上訴人之使用人，如認上訴人甲○○經辦貸款案件有
    過失，被上訴人之使用人未阻止放款，依民法第217 條之規
    定，被上訴人亦係與有過失，應依法減輕或免除上訴人之損
    害賠償責任。
  (七)縱認上訴人甲○○辦理貸款案件有疏失，致被上訴人受有損
    害。亦應以1.上訴人甲○○依正常程序徵信所計算之擔保放
    款總值。2.上訴人甲○○未能正確計算系爭土地之價值，使
    系爭借款人實際所獲得之貸款總額。二者之差額，作為被上
    訴人之損失。被上訴人不得以催收款項放款明細所列本金、
    利息及違約金作為損失。
  (八)上訴人甲○○與被上訴人間之法律關係應係僱傭關係，並非
    委任關係。又上訴人甲○○給付勞務時，無可歸責之事由，
    並非不完全給付。且被上訴人所受純粹經濟上之損失，亦不
    屬民法第184條第1項規定侵權行為之客體。
  (九)上訴人乙○○、丙○○得依民法第756 條之2第1項之規定，
    主張先訴抗辯權。且人事保證亦無成立連帶保證之餘地，被
    上訴人不得請求上訴人乙○○、丙○○負連帶賠償責任等語
    ，資為抗辯。
三、原審判命上訴人甲○○、丙○○、乙○○應連帶給付被上訴
    人新台幣11,625,812元，及如原判決附表一所示之利息、違
    約金。上訴人甲○○應再給付被上訴人11,625,812元，及如
    原判決附表一所示之利息、違約金。上訴人提起上訴，聲明
    請求將原判決不利於上訴人部分部分廢棄，並駁回被上訴人
    於第一審之訴及假執行之聲請。其除引用於原審之陳述外，
    補陳略以：
  (一)被上訴人已以本件系爭9 筆貸款呆帳之損害賠償債權與上訴
    人甲○○及訴外人李萬章、謝延在、劉亮吟、吳賢楨之薪資
    及退休金債權主張抵銷，其不得再對上訴人請求損害賠償。
  (二)原證41之1至41之4 （帳號33062）及原證42之1至42之4（帳
    號33083），此二筆貸款案，經以桃園地院79 年執字第3882
    號拍賣抵押物被上訴人受償之本息7,492,735 元抵充後，未
    清償之本金餘額各為30萬元，此亦為被上訴人於原審所主張
    ，且經上訴人之代理人就此部分表示不爭執，其抵充之意思
    表示已到達他造。且被上訴人自承上開二帳戶74 年4月19日
    轉催收款項各為4,328,748元，84年5月23日以法院分配款及
    催收入款沖銷金額各為4,028,748 元，沖銷後轉呆帳之餘額
    各為30萬元，另參被上證6-6之轉帳傳票上開二筆帳戶於 85
    年7月30日入沖銷呆帳之金額亦各為30萬元，足見自85年5月
    23日以後上開二筆貸款未清償之餘額應為30萬元。被上訴人
    竟於原審95年5月15 日之書狀稱變更抵充順序，上開二筆貸
    款尚有本金400萬元未清償，於法未合。被上訴人自承系爭9
    筆貸款案未催收回來的呆帳，於85 年7月30日已沖銷完畢，
    因此，至85年7月30 日以後即不應再計算利息及違約金損失
    ，惟原判決竟將利息及違約金計算至94年12月28日，自有不
    當。
  (三)依據吾人日常生活經驗之所得，土地上如有合法建物存在，
    通常得認定該筆土地用途為建地。上訴人甲○○依據借款人
    提供之土地登記資料，記載系爭43-26、74-153 地號土地地
    目為「建」，並無違誤。至於被上訴人主張上開二筆土地為
    道路預定地而難以變現云云，實與經驗法則不符。
  (四)依北投農會與訴外人東風公司於76年12月21日訂立之合約，
    固有「一戶有對保手續由乙方（東風公司）提供固定場所，
    甲方（北投農會）擬以專人辦理對保手續，必要時得外出對
    保」之規定；惟因農會人手不足，汽車貸款業務僅一位經辦
    人員，都是東風公司辦好了之後，交給農會，農會就批准貸
    款，足見上訴人並無過失。
  (五)上訴人甲○○並無高估不動產價值，貸款有足額之擔保，原
    證41、42、43、44、45系列之貸款案件，因拍賣抵押之不動
    產無人應買，多次減價再拍賣，以致拍定價格不足債權額，
    無法完全受償，並非上訴人甲○○承辦或審核申貸案之初，
    可以預見，且因此致使被上訴人遭受呆帳損失，亦與上訴人
    甲○○當初承辦或審核申貸案件之行為無相當因果關係，而
    係因擔保品歷經多次減價拍賣以致拍定價格較低，而使債權
    無法完全受償，及被上訴人未盡催收之責所致，與上訴人甲
    ○○承辦或審核貸款行為無相當因果關係。
  (六)另本件系爭9筆貸款，已收回利息3,333,640元，故得依前揭
    損益相抵之規定，將該利息自損害中扣除等語。
四、被上訴人就原審判決其敗訴部分未上訴，已確定。就上訴人
    上訴部分，請求駁回上訴。其除引用於原審之陳述外，補陳
    略以：
  (一)多數借款以同一土地擔保，連保人亦均為邱憲章，甚至借款
    方式記載均為闕隆盛帳戶，以及闕隆盛或親任借款申請人或
    為連保人，同一筆地也設定數順位抵押等情以觀，於形式上
    ，即可知借款人實為闕隆監之人頭，並屬超貸（迴避貸款限
    額）及分散貸款集中使用，因此，證明上訴人甲○○其執行
    業務未盡善良管理人之注意，自有業務過失。
  (二)據闕隆盛證述，邱憲章提供土地擔保向被上訴人借款，李淑
    湘、林清波、邱憲章、甯台英、甯台花、陳四妹、方國穀等
    人利息由其所開之隆達小客車租賃公司付，且稱農會要求會
    員才可借款，所以用上開人士之名義辦貸款，此一供述已足
    以擊破上訴人否認分散貸款集中使用之卸責謊言。
　(三)連保人及設定抵押之土地提供人於為邱憲章，其貸款在同一
    時間，帳號為連號，可以輕易看出其相關性及人頭貸款，相
    關證據均足證上訴人對人頭貸款、超貸、分散貸款集中使用
    等重大違法放款，即使非故意，亦屬重大過失而促成之，自
    應負損害賠償責任。
  (四)依「逾放呆帳處理辦法」第九條規定：「逾期放款及催收款
    項轉銷時，應即查明授信有無依據法令及業務規章辦理，如
    經查明係依授信程序辦理，並依規定辦理覆審追查工作，且
    無違法失職情事者，免予追究行政責任，如有違失，由信用
    合作社、農漁會信用部依其分層負責及授權情形考核處分，
    涉及刑責者，移送檢察機關偵辦」，上訴人甲○○既有違失
    致被上訴人損失，依規定自應負賠償責任。
  (六)上訴人甲○○已自認有過失，自應負損害賠償責任。又對汽
    車貸款並無免於設定抵押權之規定，何況上訴人對於汽貸尚
    有未設定抵押權即建議予以放款者，由此益見其過失而應負
    賠償責任。
  (八)本件損害賠償請求起訴在79年，而李萬章及上訴人甲○○等
    人之退休金給付之訴起訴在92年，故無所謂本件不能起訴請
    求之問題。再者，被上訴人在該退休金給付之訴（士林地院
    92 年重勞訴第6號），被上訴人對上訴人甲○○主張抵銷數
    額為92,312,728元（即78.530,773＋1,405,817＋11,376,13
    8），因抵銷額度範圍尚未經判決，並無既判力等語。
五、按當事人就訴訟標的法律關係前提之權利或法律關係所為之
    陳述，經他造於準備書狀內或言詞辯論時或在受命法官、受
    託法官前為相同之陳述，倘當事人對之具有實體法上處分權
    ，已充分明瞭該陳述之內容及其法律上之效果，且無害於公
    益，又經當事人整理並協議簡化爭點者，為尊重當事人之權
    利主體地位，對於訴訟審理範圍及事實主張、證據提出具有
    決定之權能，以資平衡保障其實體利益及程序利益，並節省
    司法資源之付出，應認法院即可以該當事人協議簡化後之相
    同陳述內容為裁判之依據，無庸再就該相同陳述內容另為調
    查審認（最高法院92年度台上字第1547號判決參照）。本件
    經原審就兩造之爭點為整理並協議簡化爭點，兩造就下列事
    實不爭執（見原審卷(六)第118-172頁、原審卷(七)第18-38頁、
    第210-237頁筆錄）：
  (一)上訴人丙○○、乙○○為上訴人甲○○出具「台北市北投區
    農會員工保證書」予被上訴人，其保證事項記載：「被保證
    人在北投區農會服務期內，如有違反農會人事管理辦法第四
    十八條之規定虧短會款物或不合法令規定之開支與虧損或貪
    污舞弊或被解職（停職）交代不清或侵佔農會金錢財物等事
    情時，保證人應負連帶賠償責任，立即賠償所有損失，並拋
    棄先訴抗辯及檢索權及按照本保證書所列規約辦理，特具保
    證書是實。」。
  (二)兩造對下列文書記載形式上真正：
　  1.原證41之1至41之4（原審卷(五)第40至44頁）部分：
      (1)借款申請書記載：
　　    申請人：甯建華（改名甯育清）
        申請金額：4,000,000元
        借款期限：15年
        借款用途：營業週轉
        擔保品：不動產所有權
        連帶保證人：邱憲章
        申請日期：77年6月10日
      (2)不動產放款值調查報告表記載：
        調查日期：77年6月10日
        調查人：甲○○
        專員：甲○○
        主任：謝延在
        企劃專員：陳仁義
        總幹事：李萬章
        74-104、43-4、43-27、43-26、74-153、32-9、32-1
          2土地評估單價每坪65,000元
        評估總額：15,650,050
        放款率：90%
        擔保放款總額：14,085,045
        他項權利情形：空白
        特記事項：本件據探問與本會往來多年之建築商宋寬
          信，據其聲稱其市價在65,000/每坪以上。
      (3)土地及建物放款值單價計算表記載：
        增值稅總額：$528,258
        備註：（14,000,000+528,258）÷240.77坪＝60,340
          （每坪實貸）
      (4)簽核意見記載：
        調查意見：
          (甲)財務狀況：尚佳
          (乙)一般狀況：尚佳
          (丙)調查員：甲○○
          (丁)入會日期：77年6月6日
        審查意見：
          (甲)甲○○：「擬一本件屬商業區，無出租，估價詳如
            調查表。二請准貸借新台幣肆佰萬元整。」「0000
            0000」
          (乙)謝延任：「擬准予貸借肆佰萬元正」「六、十」
          (丙)陳仁義：「擬如擬准貸肆佰萬元正」「六、十一」
          (丁)李萬章：「如擬（肆佰萬元正）」「六、十二」
        復審意見：
          何福連：洽悉「77.6.14」
      (5)擔保放款借據記載：
        借款人：甯建華
        連帶保證人：邱憲章
        借款日期：77年6月25日
        借款期間：自77年6月25日起至80年6月25日止
        金額：新台幣肆佰萬元整
        利息及違約金：利息按貴會基本放款利率7.75% 加碼
          年息X%計付，但借款存續期間如遇貴會調整基本放款
          利率時，由貴會在中央銀行核定放款利率範圍內隨時
          調整，至於加碼年息同意由貴會於每年三月及九月按
          照貴會放款利率加碼標準重新核算加碼數後於繳息日
          起調整。逾期付息或到期未履行債務時，除按放款利
          率付息外，自逾期之日起六個月以內加放款利率百之
          十，逾六個月以上者，其超逾六個月部分加放款利率
          百分之二十計付違約金。
        (甲)科目：一般放款
    　    (乙)經辦員：潘麗卿
　  　    (丙)專員：甲○○
  　　    (丁)主任：謝延在
    　    (戊)企劃專員：陳仁義
   　     (己)總幹事：李萬章
        註記「本件於七十九年度執字第三八八二號八十年二
          月四日受償新台幣三四四二二六元」（按：註記錯誤
          ）
      (6)土地登記簿謄本記載：
        第4順位抵押權
        權利價值：最高限額新台幣肆佰捌拾萬元正
        義務人：邱憲章
        債務人：邱憲章、甯建華
      (7)台北市北投區農會催收款項放款明細帳記載：
        戶名：甯建華
        核貸金額：4,000,000元
        利率別：空白
        初貸日：77/6/25
        (甲)日期：79.4.19
          (乙)餘額：4,000,000
      (8)桃園地院79年執字第3882號分配表記載：
        第4順位抵押權
        債權原本：4,000,000元。
        受償：0元。
        未受償債權額：4,000,000元。
　  2.原證42之1 至42之4（原審卷(五)第45至50頁）部分：
　    (1)借款申請書記載：
　　    申請人：陳四妹
        申請金額：4,000,000元
        借款期限：15年
        借款用途：營業週轉
        擔保品：不動產所有權
        連帶保證人：邱憲章
        申請日期：77年6月10日
      (2)不動產放款值調查報告表記載：
        調查日期：77年6月10日
        調查人：甲○○
        專員：甲○○
        主任：謝延在
        企劃專員：陳仁義
        總幹事：李萬章
        74-104、43-4、43-27、43-26、74-153、32-9、32-1
          2土地評估單價每坪65,000元
        評估總額：15,650,050
        放款率：90%
        擔保放款總額：14,085,045
        他項權利情形：空白
        特記事項：本件據探問與本會往來多年之建築商宋寬
          信，據其聲稱其市價在65,000/每坪以上。
      (3)簽核意見記載：
        調查意見：
          (甲)財務狀況：尚佳
          (乙)一般狀況：尚佳
          (丙)調查員：甲○○
          (丁)入會日期：77年6月6日
        審查意見：
          (甲)甲○○：「擬一本件屬商業區，無出租，估價詳如
          (乙)謝延任：「擬准予貸借肆佰萬元正」「六、十一」
          (丙)陳仁義：「擬如擬准貸肆佰萬元正」「六、十一」
          (丁)李萬章：「如擬（肆佰萬元正）」「六、十二」
        復審意見：
          何福連：洽悉「77.6.14」
      (4)約定書記載：
        立約定書人：陳四妹
        日期：77年6月25日
        對保：
          (甲)對保人或核對印鑑證明人簽章處：潘麗卿
          (乙)對保時間：77.6.24
          (丙)對保地點：台北市○○區○○里○○ 鄰○○路○段46
            號
      (5)土地登記簿謄本記載：
        第3順位抵押權
        權利價值：最高限額新台幣肆佰捌拾萬元正
        義務人：邱憲章
        債務人：邱憲章、陳四妹
      (6)台北市北投區農會催收款項放款明細帳記載：
        戶名：陳四妹
        核貸金額：4,000,000元
        利率別：%
        初貸日：77/6/25
        (甲)日期：79.4.19
          (乙)餘額：4,000,000
      (7)桃園地院79年執字第3882號分配表記載：
        第3順位抵押權
        債權原本：4,000,000元。
        債權利息：自78.8.31至80.2.4按年利8.97%計算之
        債權本息：4,513,133元。
        受償：344,226元。
        未受償債權額：4,168,907元。
    3.原證43之1 至43之5 （原審卷(五)第51至60頁）部分：
　    (1)借款申請書記載：
　　    申請人：李淑湘
        申請金額：3,000,000元
        借款期限：36期
        借款用途：購買汽車
        借款方式：彰銀忠孝分行22276-6闕隆盛
        擔保品：汽車（不動產）
        連帶保證人：邱憲章
        申請日期：空白
      (2)台北市北投區農會動產抵押標的物調查報告書（適用于
        機械設備及工具）記載：
        標的物名稱、規格或式樣、數量、單位：
          自用小客車SUNBIRD2000cc貳輛估計價格1,200,000
        貸放折扣：70%
        貸放金額：合計
        (甲)調查人：劉亮吟
          (乙)專員：甲○○
          (丙)主任：謝延任
          (丁)總幹事：李萬章
        調查日期：空白
      (3)不動產放款值調查報告表記載：
        調查日期：空白
        調查人：劉亮吟
        專員：甲○○
        主任：謝延在
        企劃專員：陳仁義
        總幹事：李萬章
        74-104、43-4、43-27、43-26、74-153、32-9、32-1
          2土地評估單價每坪150,000元
        評估總額：36,115,500
        放款率：空白
        10.擔保放款總額：空白
        他項權利情形：本件前已於本會設定$14,000,000
        特記事項：本件經實地堪查並探問與本會往來多年之
      (4)土地及建物放款值單價計算表記載：
        增值稅總額：$528,258
        備註：（25,000,000+528,258）÷240.77坪＝106,00
                7（每坪實貸）
      (5)簽核意見記載：
        調查意見：
          (甲)財務狀況：空白
          (乙)一般狀況：空白
          (丙)調查員：空白
        審查意見：
          (甲)甲○○：「擬一本件屬汽車消費性貸款（設定）其
          (乙)謝延任：「擬准予貸借參佰萬元正」「元、廿八」
          (丙)陳仁義：「擬如擬准貸參佰萬元正」「元、廿八」
          (丁)李萬章：「如擬（參佰萬元正）」「元、廿八」
        復審意見：
          何福連：洽悉「78.1.28」
      (6)約定書記載：
        立約定書人：李淑湘
        日期：78年2月1日
        對保：
          (甲)對保人或核對印鑑證明人簽章處：對保專用背書無
          (乙)對保時間：78.2.1
          (丙)對保地點：台北市○○區○○里○○鄰○○路○ 段46
            號
      (7)約定書記載：
        立約定書人：邱憲章
        日期：78年2月1日
        對保：
          (甲)對保人或核對印鑑證明人簽章處：對保專用背書無
          (乙)對保時間：78.2.1
          (丙)對保地點：台北市○○區○○里○○鄰○○路○ 段46
            號
      (8)土地登記簿謄本記載：
        第6順位抵押權
        權利價值：最高限額新台幣肆佰捌拾萬元正
        義務人：邱憲章
        債務人：邱憲章、李淑湘
      (9)台北市北投區農會催收款項放款明細帳記載：
        戶名：李淑湘
        核貸金額：3,000,000元
        利率別：8.5%
        初貸日：78/2/1
        (甲)日期：79.7.6
          (乙)餘額：2,266,833
          (丙)借方I79/1/1（起息日）至79/7/5（止息日）：94
                II79/1/7至79/7/5：9190
      (10)桃園地院79年執字第3882號分配表記載：
        第6順位抵押權
        債權原本：2,162,670元。
        受償：0元。
        未受償債權額：2,162,670元。
　  4.原證44之1至44之5（原審卷(五)第61至70頁）部分：
      (1)借款申請書記載：
　　    申請人：林清波
        申請金額：4,000,000元
        借款期限：36期
        借款用途：購買汽車
        借款方式：彰銀忠孝分行22276-6帳號闕隆盛
        擔保品：汽車（不動產）
        連帶保證人：邱憲章
        申請日期：空白
      (2)台北市北投區農會動產抵押標的物調查報告書（適用于
        機械設備及工具）記載：
        標的物名稱、規格或式樣、數量、單位：
          自用小客車YLN321STD伍輛估計價格$323500
        貸放折扣：80%
        貸放金額：請准予貸借$4,000,000
        (甲)調查人：劉亮吟
          (乙)專員：甲○○
          (丙)主任：謝延任
          (丁)總幹事：李萬章
        調查日期：空白
      (3)不動產放款值調查報告表記載：
        調查日期：空白
        調查人：劉亮吟
        專員：甲○○
        主任：謝延在
        企劃專員：陳仁義
        總幹事：李萬章
        74-104、43-4、43-27、43-26、74-153、32-9、32-1
          2土地評估單價每坪150,000元
        評估總額：36,115,500
        放款率：空白
        擔保放款總額：空白
        他項權利情形：本件前已於本會設定$14,000,000
        特記事項：本件經實地堪查並探問與本會往來多年之
      (4)土地及建物放款值單價計算表記載：
        增值稅總額：$528,258
        備註：（25,000,000+528,258）÷240.77坪＝106,00
                7（每坪實貸）
      (5)簽核意見記載：
        調查意見：
          (甲)財務狀況：尚佳
          (乙)一般狀況：尚佳
          (丙)調查員：劉亮吟
        審查意見：
          (甲)劉亮吟：「擬一本件屬汽車消費性貸款（設定）其
          (乙)甲○○：「擬如擬請准予貸借肆佰萬元整」「0128
          (丙)謝延任：「擬准予貸借肆佰萬元正」「元、廿八」
          (丁)陳仁義：「擬如擬准貸肆佰萬元正」「元、廿八」
          (戊)李萬章：「如擬（肆佰萬元正）」「元、廿八」
        復審意見：
          何福連：洽悉「78.1.28」
      (6)約定書記載：
        立約定書人：林清波
        日期：78年2月1日
        對保：
          (甲)對保人或核對印鑑證明人簽章處：對保專用背書無
          (乙)對保時間：78.2.1
          (丙)對保地點：台北市○○區○○里○○ 鄰○○路○段46
            號
      (7)約定書記載：
        立約定書人：邱憲章
        日期：78年2月1日
        對保：
          (甲)對保人或核對印鑑證明人簽章處：對保專用背書無
          (乙)對保時間：78.2.1
          (丙)對保地點：台北市○○區○○里○○鄰○○路○ 段46
            號
      (8)土地登記簿謄本記載：
        第5順位抵押權
        權利價值：最高限額新台幣肆佰捌拾萬元正
        義務人：邱憲章
        債務人：邱憲章、林清波
      (9)台北市北投區農會催收款項放款明細帳記載：
        戶名：林清波
        核貸金額：4,000,000元
        利率別：8.5%
        初貸日：78/2/1
        (甲)日期：79.7.6
          (乙)借方：I2,883,560
          (丙)餘額：3,022,445
      (10)桃園地院79年執字第3882號分配表記載：
        第5順位抵押權
        債權原本：2,883,560
        受償：0元。
        未受償債權額：2,883,560。
　  5.原證45之1 至45之5 （原審卷(五)第71至79頁）部分：
　    (1)借款申請書記載：
　　    申請人：闕隆盛
        申請金額：4,000,000元
        借款期限：36期
        借款用途：購買汽車
        借款方式：彰銀忠孝分行22276-6帳號闕隆盛
        擔保品：汽車（不動產）
        連帶保證人：邱憲章
        申請日期：78年1月28日
      (2)台北市北投區農會動產抵押標的物調查報告書（適用于
        機械設備及工具）記載：
        標的物名稱、規格或式樣、數量、單位：
          自用小客車YUELOONGSGL拾輛估計價格$430,000
        貸放折扣：75%
        貸放金額：合計4,000,000
        (甲)調查人：劉亮吟
          (乙)專員：甲○○
          (丙)主任：謝延任
          (丁)總幹事：李萬章
        調查日期：空白
      (3)不動產放款值調查報告表記載：
        調查日期：空白
        調查人：劉亮吟
        專員：甲○○
        主任：謝延在
        企劃專員：陳仁義
        總幹事：李萬章
        74-104、43-4、43-27、43-26、74-153、32-9、32-1
          2土地評估單價每坪150,000元
        評估總額：36,115,500
        放款率：空白
        擔保放款總額：空白
        他項權利情形：本件前已於本會設定$14,000,000
        特記事項：本件經實地堪查並探問與本會往來多年之
      (4)簽核意見記載：
        調查意見：
          (甲)財務狀況：空白
          (乙)一般狀況：空白
          (丙)調查員：空白
        審查意見：
          (甲)林祥銘：「擬一本件屬汽車消費性貸款（設定）其
          (乙)謝延任：「擬准予貸借肆佰萬元正」「元、廿八」
          (丙)陳仁義：「擬如擬准貸肆佰萬元正」「元、廿八」
          (丁)李萬章：「如擬（肆佰萬元正）」「元、廿八」
        復審意見：
          何福連：洽悉「78.1.28」
      (5)約定書記載：
        立約定書人：闕隆盛
        日期：78年2月1日
        對保：
          (甲)對保人或核對印鑑證明人簽章處：對保專用背書無
          (乙)對保時間：78.2.1
          (丙)對保地點：台北市○○區○○里○○ 鄰○○路○段46
            號
      (6)約定書記載：
        立約定書人：邱憲章
        日期：78年2月1日
        對保：
          (甲)對保人或核對印鑑證明人簽章處：對保專用背書無
          (乙)對保時間：78.2.1
          (丙)對保地點：台北市○○區○○里○○鄰○○路○ 段46
            號
      (7)土地登記簿謄本記載：
        第7順位抵押權
        權利價值：最高限額新台幣肆佰捌拾萬元正
        義務人：邱憲章
        債務人：邱憲章、闕隆盛
      (8)台北市北投區農會催收款項放款明細帳記載：
        戶名：闕隆盛
        核貸金額：4,000,000元
        利率別：8.5%
        初貸日：78/2/1
        (甲)日期：79.7.8
          (乙)借方：I2,883,560
          (丙)餘額：3,022,445
      (9)桃園地院79年執字第3882號分配表記載：
        第7順位抵押權
        債權原本：2,883,560
        受償：0元。
        未受償債權額：2,883,560。
　  6.原證47之1 至47之8 （原審卷(五)第92至106頁）部分：
　    (1)借款申請書記載：
　　    申請人：闕隆盛
        申請金額：2,400,000元
        借款期限：2年
        借款用途：購買汽車
        借款方式：彰銀忠孝分行22276均晟貿易
        擔保品：汽車（動產）
        連帶保證人：甯台花
        申請日期：空白
      (2)台北市北投區農會動產抵押標的物調查報告書（適用于
        機械設備及工具）記載：
        標的物名稱、規格或式樣、數量、單位：
          自用小客車
          MITSUBISHI ECLIPSE 20000IAT壹輛估計價格$1,140,
          000
          MITSUBISHI ECLIPSE 1800GS壹輛估計價格$1,090,00
          0
          MITSUBISHI ECLIPSE 1800BS壹輛估計價格$920,000
        貸放折扣：80%、80%、70%
        貸放金額：合計2,428,000
        (甲)調查人：劉亮吟
          (乙)專員：甲○○
          (丙)主任：張禎祥
          (丁)總幹事：李萬章
        調查日期：空白
      (3)簽核意見記載：
        調查意見：
          (甲)財務狀況：良好
          (乙)一般狀況：良好
          (丙)調查員：劉亮吟
        審查意見：
          (甲)劉亮吟：「擬一本件屬汽車消費性貸款，經查詢其
          (乙)甲○○：「擬如擬請准予貸借貳佰肆拾萬元整」
          (丙)張禎祥：「擬准予貸新台幣貳佰肆拾萬元正」
          (丁)謝延在：「擬准予貸借貳佰肆拾萬元正」
          (戊)李萬章：「如擬（貳佰肆拾萬元正）」
        復審意見：空白
      (4)約定書記載：
        立約定書人：甯建軍
        日期：78年5月13日
        對保：
          (甲)對保人或核對印鑑證明人簽章處：對保專用背書無
          (乙)對保時間：78.5.13
          (丙)對保地點：台北市○○區○○里○○鄰○○路○ 段46
            號
      (5)約定書記載：
        立約定書人：闕隆盛
        日期：78年5月13日
        對保：
          (甲)對保人或核對印鑑證明人簽章處：對保專用背書無
          (乙)對保時間：78.5.13
          (丙)對保地點：台北市○○區○○里○○鄰○○路○ 段46
            號
      (6)本票記載：
        發票人：甯台英、甯台花、闕隆盛、甯建軍
        發票日：78年5月13日
        金額：新台幣貳佰肆拾萬元正，利息自發票日起按年
                息13% 按月計付，但貸款存續期間如遇貴會調
                整基本放款利率時，由貴會在中央銀行核定放
                款利率範圍內隨時調整。逾期付息或到期未履
                行債務時，除按放款利率付息外，自逾期之日
                起六個月以內加放款利率百之十，逾六個月以
                上者，其超逾六個月部分加放款利率百分之二
                十計付違約金。
        (甲)科目：一般放款
    　    (乙)經辦員：劉亮吟
　  　    (丙)專員：甲○○
  　　    (丁)主任：張禎祥
    　    (戊)企劃專員：代
   　     (己)總幹事：李萬章
      (7)統一發票記載：
        營業人：鴻巍貿易有限公司
        買受人：甯台花
        品名、數量、單價：1989MITSUBISHI ECLIPSE
        日期：78年5月23日
      (8)訂購單記載：
        預約人：闕隆盛
        受約人：東風企業有限公司
        預約日期：78年5月9日
        訂金：300,000元
        現金總價：3,150,000元
        配備名稱、價格：2000IAT114萬
      (9)台北市北投區農會催收款項放款明細帳記載：
        戶名：闕隆盛
        核貸金額：2,400,000元
        利率別：13%
        初貸日：78/5/13
        (甲)日期：79.6.1
          (乙)借方：I2,024,688
          (丙)餘額：2,184,071
　  7.原證48之1至48之7（原審卷(五)第107至117頁）部分：
　　　(1)借款申請書記載：
　　　　申請人：闕隆盛
    　　申請金額：2,300,000元
    　　借款期限：2年
    　　借款用途：購買汽車
    　　借款方式：彰銀忠孝分行22276-6均晟貿易
    　　擔保品：汽車（動產)2000IAT CD音響116萬、1800GS
    　　連帶保證人：甯台花
   　　 申請日期：空白
  　　(2)台北市北投區農會動產抵押標的物調查報告書（適用于
    　　機械設備及工具）記載：
    　　標的物名稱、規格或式樣、數量、單位：
      　　自用小客車MITSUBISHI ECLIPSE 20000IAT 壹輛估計
        　　　　　　價格$1,160,000
        　　　　　　MITSUBISHI ECLIPSE1800GSAT貳輛估計價
          　　　　　格$2,180,000
    　　貸放折扣：70%
    　　貸放金額：合計2,338,000
    　　(甲)調查人：劉亮吟
      　　(乙)專員：甲○○
      　　(丙)主任：張禎祥
      　　(丁)總幹事：李萬章
    　　調查日期：空白
  　　(3)簽核意見記載：
    　　調查意見：
      　　(甲)財務狀況：良好
      　　(乙)一般狀況：良好
      　　(丙)調查員：劉亮吟
    　　審查意見：
      　　(甲)劉亮吟：「擬一本件屬汽車消費性貸款，經查詢其
        　　　　　　　支票住來正常無退補、止付等紀錄，估
          　　　　　　價詳如調查報告書。二本件需辦理汽車
　　　　　　　　　　　動產設定。三、請准予依二年本利按月
  　　　　　　　　　　攤還貸借新台幣貳佰參拾萬元正。」
      　　(乙)甲○○：「擬如擬請准予貸借貳佰參拾萬元整」「
        　　　　　  00000000 」
          (丙)張禎祥：「擬准予貸新台幣貳佰參拾萬元正」
          (丁)李萬章：「如擬（貳佰參拾萬元正）」
        復審意見：空白
      (4)約定書記載：
        立約定書人：甯建軍
        日期：78年5月13日
        對保：
          (甲)對保人或核對印鑑證明人簽章處：對保專用背書無
          (乙)對保時間：78.5.13
          (丙)對保地點：台北市○○區○○里○○鄰○○路○ 段46
            號
      (5)約定書記載：
        立約定書人：闕隆盛
        日期：78年5月13日
        對保：
          (甲)對保人或核對印鑑證明人簽章處：對保專用背書無
          (乙)對保時間：78.5.13
          (丙)對保地點：台北市○○區○○里○○鄰○○路○ 段46
            號
      (6)本票記載：
        發票人：甯台英、甯台花、闕隆盛、甯建軍
        發票日：78年5月15日
        金額：新台幣貳佰參拾萬元正，利息自發票日起按年
                息13% 按月計付，但貸款存續期間如遇貴會調
                整基本放款利率時，由貴會在中央銀行核定放
                款利率範圍內隨時調整，至於加碼年息同意由
                貴會於每年三月及九月按照貴會放款利率加碼
                標準重新核算加碼數後於繳息日起調整。逾期
                付息或到期未履行債務時，除按放款利率付息
                外，自逾期之日起六個月以內加放款利率百之
                十，逾六個月以上者，其超逾六個月部分加放
                款利率百分之二十計付違約金。
        (甲)科目：一般放款
    　    (乙)經辦員：劉亮吟
　  　    (丙)專員：甲○○
  　　    (丁)主任：張禎祥
    　    (戊)企劃專員：謝延在
   　     (己)總幹事：李萬章
      (7)統一發票記載：
        營業人：東風企業有限公司
        買受人：甯台花
        品名、數量、單價：1990美國汽車MITSUBISHI ECLIP
        日期：78年5月15日
      (8)訂購單記載：
        預約人：闕隆盛
        受約人：東風企業有限公司
        預約日期：78年5月10日
        訂金：400,000元
        現金總價：3,340,000元
        配備名稱、價格：2000IAT116萬CD唱盤
      (9)台北市北投區農會催收款項放款明細帳記載：
        戶名：闕隆盛
        核貸金額：2,300,000元
        利率別：13%
        初貸日：78/5/15
        (甲)日期：79.6.1
          (乙)借方：I1,940,326
          (丙)餘額：2,091,668
　  8.原證49之1至49之4（原審卷(五)第118至123頁）部分：
　    (1)借款申請書記載：
　　    申請人：甯台花
        申請金額：1,200,000元
        借款期限：3年
        借款用途：購買汽車
        借款方式：彰銀忠孝分行22276-6闕隆盛
        擔保品：汽車
        連帶保證人：闕隆盛
        申請日期：78.8.21
      (2)台北市北投區農會動產抵押標的物調查報告書（適用于
        機械設備及工具）記載：
        標的物名稱、規格或式樣、數量、單位：
          自用小客車HONDA SI 1600CC 貳輛估計價格$1,560,0
          00
        貸放折扣：80%
        貸放金額：合計1,248,000
        (甲)調查人：劉亮吟
          (乙)專員：甲○○
          (丙)主任：張禎祥
          (丁)總幹事：李萬章
        調查日期：空白
      (3)簽核意見記載：
        調查意見：
          (甲)財務狀況：良好
          (乙)一般狀況：良好
          (丙)調查員：劉亮吟
        審查意見：
          (甲)劉亮吟：「擬一本件屬汽車消費性貸款，經查詢其
          (乙)甲○○：「擬如擬請准予貸借壹佰貳拾萬元整」「
          (丙)張禎祥：「擬准予貸新台幣壹佰貳拾萬元正」
          (丁)林正猛：「擬如擬准貸壹佰貳拾萬元」
          (戊)李萬章：「如擬（壹佰貳拾萬元正）」
        復審意見：空白
      (4)本票記載：
        發票人：甯台花、闕隆盛、甯建軍
        發票日：78年8月21日
        金額：新台幣壹佰貳拾萬元整，利息自發票日起按年
                息15% 按月計付，但貸款存續期間如遇貴會調
                整基本放款利率時，由貴會在中央銀行核定放
                款利率範圍內隨時調整。逾期付息或到期未履
                行債務時，除按放款利率付息外，自逾期之日
                起六個月以內加放款利率百之十，逾六個月以
                上者，其超逾六個月部分加放款利率百分之二
                十計付違約金。
        (甲)科目：一般放款
    　    (乙)經辦員：劉亮吟
　  　    (丙)專員：甲○○
  　　    (丁)主任：張禎祥
    　    (戊)企劃專員：林正猛
   　     (己)總幹事：李萬章
      (5)台北市北投區農會催收款項放款明細帳記載：
        戶名：甯台花
        核貸金額：1,200,000元
        利率別：15%
        初貸日：78/8/21
        (甲)日期：79.6.29
          (乙)借方：I1,015,128
          (丙)餘額：1,103,114
　  9.原證50之1至50之4（原審卷(五)第124至129頁）部分：
　    (1)借款申請書記載：
　　    申請人：闕隆盛
        申請金額：1,770,000元
        借款期限：2年
        借款用途：購買汽車
        借款方式：彰銀忠孝分行22276均晟貿易
        擔保品：汽車（動產）
        連帶保證人：甯台花
        申請日期：78年10月11日
      (2)台北市北投區農會動產抵押標的物調查報告書（適用于
        機械設備及工具）記載：
        標的物名稱、規格或式樣、數量、單位：
          自用小客車
          三菱艾克力TURBO2000CC 壹輛估計價格$1,100,000
          TOYOTA SUPRA3000CC壹輛估計價格$1,170,000
        貸放折扣：80%
        貸放金額：請准予貸借$1,770,000
        (甲)調查人：吳賢禎
          (乙)專員：甲○○
          (丙)主任：張禎祥
          (丁)總幹事：李萬章
        調查日期：空白
      (3)簽核意見記載：
        調查意見：
          (甲)財務狀況：良好
          (乙)一般狀況：良好
          (丙)調查員：吳賢禎
        審查意見：
          (甲)吳賢禎：「擬一本件屬汽車貸款，經查詢其支票住
          (乙)甲○○：「擬如擬請准予貸借壹佰柒拾柒萬元整」
          (丙)張禎祥：「擬准予貸新台幣壹佰柒拾柒萬元正」
          (丁)林正猛：「擬如擬准貸壹佰柒拾柒萬元正」
          (戊)李萬章：「如擬（壹佰柒拾柒萬元正）」
        復審意見：空白
      (4)本票記載：
        發票人：闕隆盛、甯台花、甯建軍
        發票日：78年10月12日
        金額：新台幣壹佰柒拾柒萬元正，利息自發票日起按
                年息15% 按月計付，但貸款存續期間如遇貴會
                調整基本放款利率時，由貴會在中央銀行核定
                放款利率範圍內隨時調整。逾期付息或到期未
                履行債務時，除按放款利率付息外，自逾期之
                日起六個月以內加放款利率百之十，逾六個月
                以上者，其超逾六個月部分加放款利率百分之
                二十計付違約金。
        (甲)科目：一般放款
    　    (乙)經辦員：吳賢禎
　  　    (丙)專員：甲○○
  　　    (丁)主任：張禎祥
    　    (戊)企劃專員：林正猛
   　     (己)總幹事：李萬章
      (5)台北市北投區農會催收款項放款明細帳記載：
        戶名：闕隆盛
        核貸金額：1,770,000元
        利率別：15%
        初貸日：78/10/12
        (甲)日期：79.7.6
          (乙)借方：I1,566,768
　　　　　　　　　　）：114,253
　　　　　　　　　III79/2/12 至79/7/5：9,467
　　　　  (丙)餘額：1,690,488
六、上訴人就被上訴人主張之事實，於原審簡化爭點協議整理結
    果，同意就下列爭點為判決，並同意在第二審不再提出新攻
    擊防禦方法（見原審卷(七)第000-000-0頁、第313頁），茲就
    兩造爭點分述如下：
　(一)關於修正前民法第227 條規定，請求有無理由？及其得請求
    損害賠償之金額？
  　1.就原證41之1至41之4部分：
      (1)被上訴人第6屆第1次會員代表大會於78年2月23 日決議
        ：「．．．(2)不動產擔保放款對每一會員及其同戶家屬
        總額訂為新台幣壹仟萬元整（依行政院78.2.10台財78.
        字第三六三三號函修正）。(3)動產抵押新台幣貳佰萬元
        整（汽、機車、卡車、曳引機、耕耘機、聯合收穫機等
        各種農產器具分期付款攤還。）．．．」等情，有會議
        影本一紙，在卷可稽（見原審卷(四)第90頁）。又「分散
        風險是授信之金科玉律。此係指非但不宜集中少數借款
        戶，並不得分散借款集中使用或以聯保方式使風險集中
        ，．．．」基層金融研究訓練中心編纂之基層金融業務
        手冊之九「放款實務」第4頁記載甚明（見原審卷(三) 第
        110頁）。另第209頁所附「農會信用部辦理放款業務重
        要規定」之「台灣省政府財政廳62.12.18財二字第0912
        31號函」主旨明載：「據查報農會信用部辦理放款業務
        ，尚多違規及應行注意改進事項，除分行外，請轉飭知
        照。」「說明：．．．二、各農會信用部辦理鉅額會員
        放款，雖未超過農會會員代表大會之決議限額，但間有
        分開貸借集中使用情事，有變相超額貸放之嫌，亦不合
        風險分散之原則，應予注意改進。．．．」（見原審卷
        (三)第123 頁）。上訴人甲○○承辦被上訴人之放款業務
        應知上開規定，其於承辦放款業務時，自應注意有無分
        散借款集中使用之情形，以分散風險。此與會員資格係
        由會務股審核無涉。經查，上訴人甲○○於77年6 月10
        日同時簽辦方國穀（原證40之1至40之6，見原審卷(五)
        第28至39頁）甯台花（原證46之1至46之5，見原審卷
        (五)第81至91頁）甯建華（原證41之1至41之4）陳四
        妹（原證42之1至4）甯台花（原證51之1至51之3，見
        原審卷(五)第130 至134頁）等5件貸款案件，各簽擬准予
        貸借200萬元300萬元400萬元400 萬元100萬
        元。其每筆放款額度雖未超過規定之1,000萬元，惟該5
        件貸款案之連帶保證人皆為邱憲章，所提供之擔保品同
        為邱憲章所有系爭74之104、43之4、43之26、43之27、
        74之59、32之9、32之12 地號土地及系爭房屋，並分別
        為被上訴人設定第1至第4順位之抵押權。上訴人甲○○
        承辦該等不尋常之貸款案，自應提高警覺，特別注意徵
        信，以避免分散借款集中使用之情形。惟質之證人甯建
        華（即甯育清）證稱：伊不識邱憲章，亦未向北投農會
        借款，北投農會未曾向伊徵信，伊未繳過貸款利息，亦
        未取得貸款400 萬元，亦不知貸款之流向，闕隆盛係伊
        姊夫（按：甯台花係甯建華之姊，闕隆盛係甯台花之夫
        ）等語（見原審卷(三)第63頁）。又上開貸款之連帶保證
        人邱憲章係闕隆盛之友人，邱憲章經商失敗時曾受闕隆
        盛幫助乙節，復據闕隆盛證述在卷（見原審卷(三)第67頁
        ）。本件姑不論上開借款人是否闕隆盛之人頭，上訴人
        甲○○竟未對甯建華本人徵信，遑論注意避免分散借款
        集中使用之情形，上訴人甲○○承辦本件貸款有重大疏
        失。
      (2)系爭74之104、43之4、43之26、43之27、74之59、32之
        9、32之12地號土地之地目固為「建」，惟系爭43 之26
        、74之153 地號土地之土地登記謄本明載編定使用種類
        為「道路預定地」，有土地登記謄本在卷可憑（見本院
        卷(一)第56頁、第85頁），上訴人甲○○苟曾查閱土地登
        記簿謄本，斷無不知之理。又系爭74之104、43之4、43
        之26、43之27、74之59、32之9、32之12 地號土地之總
        面積為240.77坪，其中系爭43之26 、74之153地號土地
        之面積計107.99坪，約佔總面積之45 %，影響上開土地
        之價格甚鉅。詎上訴人甲○○於77 年6月10日估價時竟
        未註記上開2筆土地為「道路預定地」，且將系爭43之2
        6、74之153地號土地與其他各筆土地同估為每坪65,000
        元，自有重大疏失。又系爭43之26、74之153 地號土地
        經桃園縣政府於79年5月7日公告徵收，所得補償費僅2,
        938,153 元（見台灣桃園地方法院79年度民執字第3882
        號卷第63頁），其餘各筆土地經台灣桃園地方法院民事
        執行處於80年1月29日僅以6,450,000元拍定，而系爭房
        屋亦僅以80,000元拍定（見台灣桃園地方法院79年度民
        執字第3882號卷第31頁），益徵上訴人甲○○確有高估
        土地價格之情形。至財團法人中華企業鑑定委員會、證
        人宋寬信同未考慮系爭43之26、74之153 地號土地係「
        道路預定地」之重要因素，而為不正確之估價，上訴人
        甲○○執以抗辯其估價並無不實云云，自不足採。本件
        上訴人甲○○縱因缺乏背信之故意，未能成立刑法背信
        罪，仍難辭其估價不實之責。
      (3)按債務人不為給付或不為完全給付者，債權人得聲請法
        院強制執行，並得請求損害賠償，修正前民法第227 條
        定有明文。上訴人甲○○未對甯建華本人徵信，未注意
        避免分散借款集中使用，且應注意而未注意系爭43之26
        、74之153 地號土地為「道路預定地」，不當高估土地
        價格，其承辦放款業務有重大疏失，而未依債之本旨履
        行其勞動契約，自為不完全給付。被上訴人自得本於修
        正前民法第227 條之規定，請求上訴人甲○○賠償其損
        害。又損害賠償，除法律另有規定或契約另有訂定外，
        不僅須填補債權人所失利益（即消極損害），並須填補
        債權人所受損害（即積極損害），民法第二百十六條規
        定甚明。前者係指現存財產因責任原因事實之發生，以
        致減少；後者即為預期之利益，因責任原因事實之發生
        而受妨害。本件被上訴人除受有呆帳本金之損失外，併
        受不能就該本金應為收益之利息及違約金之損失（呆帳
        金額詳見原審卷(七)第302 頁）。是上訴人甲○○之疏失
        與被上訴人所受呆帳損失，有相當因果關係。從而，被
        上訴人請求上訴人甲○○賠償本金4,000,000 元及原判
        決附表二之一所示之利息、違約金，洵屬有據。
    2.原證42之1至42之4部分：
    　(1)上訴人甲○○應注意而未注意系爭43之26、74之153 地
        號土地為「道路預定地」，不當高估土地價格，其承辦
        放款業務有重大疏失，而未依債之本旨履行其勞動契約
        ，為不完全給付，有如前述。被上訴人自得本於修正前
        民法第227條之規定，請求上訴人甲○○賠償其損害。
    　(2)被上訴人因上訴人甲○○之放款疏失，所設定之第3 順
        位抵押權僅獲償344,226 元之費用及利息，形成呆帳（
        呆帳金額詳見原審卷(七)第302 頁）。上訴人甲○○之疏
        失與被上訴人所受呆帳損失，有相當因果關係。從而，
        被上訴人請求上訴人甲○○賠償本金4,000,000 元及如
        原判決附表二之二所示之利息、違約金，洵屬有據。
  　3.原證43之1至43之5部分：
      (1)上訴人甲○○於78年1月28 日同時簽辦李淑湘（原證
        43之1至43之5）審核通過林清波（劉亮吟簽辦，原證
        44之1至44之5 ）簽辦闕隆盛等3件貸款案件，各簽擬
        准予貸借 300萬元400萬元400萬元。其每筆放款
        額度雖未超過規定之1,000萬元，惟該3件貸款案之連帶
        保證人皆為邱憲章，所提供之擔保品同為邱憲章所有系
        爭74之104、43之26、43之27、74之59、32之9、32之12
        地號土地，並分別為被上訴人設定第6、第5、第7 順位
        之抵押權。且、之借款申請書之借款方式記載：「
        彰銀忠孝分行22276-6 闕隆盛」，上訴人甲○○自應特
        別注意有否分散借款集中予闕隆盛使用之情形。惟質之
        證人闕隆盛證稱：李淑相、林清波與伊有合夥契約，因
        農會要求會員才可貸款，所以才用他們名義去貸款，錢
        是用在隆達小客車租賃股份有限公司。邱憲章係伊友人
        ，邱憲章經商失敗時曾受伊幫助等語（見原審卷(三)第67
        頁、第68頁）。本件姑不論李淑相、林清波是否為闕隆
        盛之人頭，上訴人甲○○承辦或審核放款時未注意避免
        分散借款集中予闕隆盛使用，上訴人甲○○承辦或審核
        放款，自有疏失。
      (2)系爭74之104、43之4、43之26、43之27、74之59、32之
        9、32之12地號土地之地目固為「建」， 惟系爭43之26
        、74之153 地號土地之土地登記謄本明載編定使用種類
        為「道路預定地」。又系爭74之104、43之4、43之26、
        43之27、74之59、32之9、32之12地號土地之總面積為2
        40.77坪，其中系爭43之26、74之153地號土地之面積計
        107.99坪，約佔總面積之45 %，影響上開土地之價格甚
        鉅。劉亮吟估價時竟未註記上開2 筆土地為「道路預定
        地」，且質之證人宋寬信明白證稱：甲○○曾問伊在楊
        梅某一地段行情，伊有請陳姓代書代為查詢，伊告訴甲
        ○○價格大概是5、6萬元，同一條街如果地點差一點約
        4、5萬元。伊不認識劉亮吟，劉亮吟沒有問伊，只有甲
        ○○問伊等語（見原審卷(三)第20頁）。詎劉亮吟竟於調
        查日期空白之「不動產放款值調查報告表」上虛偽填載
        ：「本件經實地勘查並探問與本會往來多年之建築商宋
        寬信證實該地段市價$150,000/坪以上，總價在$36,000
        ,000 以上。」等字樣，無端將上訴人甲○○原來每坪6
        5,000元之估價提高至每坪150,000元。若謂劉亮吟提高
        估價非為配合第5至第7之後順位抵押權之設定，孰能置
        信。上訴人甲○○使用或審核上開估價報告，顯有重大
        疏失。
      (3)「台北市北投區農會辦理汽車購買人分期付款實施要點
        」明白記載：「(一)由借款人所購汽車辦妥第一順位汽車
        動產擔保抵押權設定予本會，並辦妥以本會為優先受益
        人之汽車全險，及簽發每月應攤還本金金額而未指定受
        款人之還款票據，待經本會認可以之保證人二人背書後
        ，交予本會按期提示直接沖回貸款，．．．」等語（見
        原審卷(四)第94頁）。是借款人辦妥第一順位汽車動產擔
        保抵押權乃辦理汽車貸款之最重要事項。本件縱認被
        告甲○○未取得李淑湘之統一發票即予辦理消費性汽車
        貸款。本件由王博怡對保，王博怡未實際辦理對保，
        上訴人甲○○仍予辦理貸款。李淑湘貸款之車輛超過
        1輛，上訴人甲○○准予辦理消費性汽車貸款， 而未辦
        理汽車動產抵押設定，即有重大疏失。
    　(4)上訴人甲○○未注意避免分散借款集中予闕隆盛使用，
        又使用不實之估價報告，更未辦理汽車動產抵押設定，
        其承辦放款業務有重大疏失，而未依債之本旨履行其勞
        動契約，自為不完全給付。被上訴人自得本於修正前民
        法第22 7條之規定，請求上訴人甲○○賠償其損害。
    　(5)被上訴人因上訴人甲○○之放款疏失，所設定之第6 順
        位抵押權全未獲償，復無汽車動產抵押設定以資求償，
        形成呆帳（呆帳金額詳見原審卷(七)第302 頁）。上訴人
        甲○○之疏失與被上訴人所受呆帳損失，有相當因果關
        係。從而，被上訴人請求上訴人甲○○賠償 2,162,670
        元、75,381元及如原判決附表二之三所示之利息、違約
        金，洵屬有據。
    4.原證44之1至44之5部分：
      (1)上訴人甲○○審核劉亮吟放款時，未注意避免分散借款
        集中予闕隆盛使用，上訴人甲○○審核放款有所疏失，
        有如前述。
      (2)上訴人甲○○審核劉亮吟上開估價報告，有重大疏失，
        有如前述。
      (3)本件係汽車貸款，縱認劉亮吟未取得林清波之統一發
        票即予辦理消費性汽車貸款。本件由王博怡對保，王
        博怡未實際辦理對保，劉亮吟仍予辦理貸款。林清波
        貸款之車輛超過1 輛，劉亮吟仍予辦理消費性汽車貸款
        。而上訴人甲○○就劉亮吟未辦理汽車動產抵押設定，
        未予簽註意見，其審核即有疏失。
    　(4)又上訴人甲○○審核劉亮吟放款時未注意避免分散借款
        集中予闕隆盛使用，又不當審核上開估價報告，且劉亮
        吟未辦理汽車動產抵押設定，上訴人甲○○竟予審核通
        過，其承辦放款之審核業務有重大疏失，而未依債之本
        旨履行其勞動契約，自為不完全給付。被上訴人自得本
        於修正前民法第227 條之規定，請求上訴人甲○○賠償
        其損害。
    　(5)被上訴人因上訴人甲○○審核放款之疏失，所設定之第
        5順位抵押權全未獲償， 復無汽車動產抵押設定以資求
        償，形成呆帳（呆帳金額詳見原審卷(七)第302頁）。 上
        訴人甲○○之疏失與被上訴人所受呆帳損失，有相當因
        果關係。被上訴人自得請求上訴人甲○○賠償呆帳額及
        利息、違約金之損失。從而，被上訴人請求上訴人甲○
        ○賠償2,883,560元、88,331 元及如原判決附表二之四
        所示之利息、違約金，洵屬有據。
    5.原證45之1至45之5部分：
      (1)上訴人甲○○放款時未注意避免分散借款集中予闕隆盛
        使用，自有所疏失，有如前述。
      (2)上訴人甲○○使用劉亮吟上開估價報告，有重大疏失，
        有如前述。
      (3)本件係汽車貸款，縱認上訴人甲○○未取得闕隆盛之
        統一發票即予辦理消費性汽車貸款。本件由王博怡對
        保，王博怡未實際辦理對保，上訴人甲○○仍予辦理貸
        款。闕隆盛貸款之車輛超過一輛，上訴人甲○○仍予
        辦理消費性汽車貸款，而未辦理汽車動產抵押設定，即
        有重大疏失。
    　(4)上訴人甲○○放款時未注意避免分散借款集中予闕隆盛
        使用，又使用不實之估價報告，且未辦理汽車動產抵押
        設定，就其承辦放款業務有重大疏失，而未依債之本旨
        履行其勞動契約，自為不完全給付。被上訴人自得本於
        修正前民法第227 條之規定，請求上訴人甲○○賠償其
        損害。
    　(5)被上訴人因上訴人甲○○放款之疏失，所設定之第7 順
        位抵押權全未獲償，復無汽車動產抵押設定以資求償，
        形成呆帳（呆帳金額詳見原審卷(七)第302頁）。 上訴人
        甲○○之疏失與被上訴人所受呆帳損失，有相當因果關
        係。被上訴人自得請求上訴人甲○○賠。從而，被上訴
        人呆帳損失金額，請求上訴人甲○○賠償2,883,560 元
        、88,331元及如原判決附表二之五所示之利息、違約金
        ，洵屬有據。
    6.原證47之1至47之8部分：
      (1)本件縱認劉亮吟僅取得連帶保證人甯台花之統一發票
        金額472,500元及闕隆盛之訂購單3,150,000元（只付訂
        金300,000 元），即予辦理消費性汽車貸款。本件由
        王博怡對保，王博怡未實際辦理對保，劉亮吟仍予辦理
        貸款。劉亮吟經辦之本票上連帶保證人「甯建軍」之
        簽名及印文，係由他人偽簽、偽蓋。闕隆盛貸款之車
        輛超過一輛，劉亮吟仍予辦理消費性汽車貸款。而上訴
        人甲○○於審核時，就劉亮吟未辦理汽車動產抵押設定
        ，未加註審核意見，即准放款，上訴人甲○○之審核即
        有疏失。
    　(2)劉亮吟未辦理汽車動產抵押設定，致該貸款案無任何動
        產或不動產供作擔保，上訴人甲○○竟予審核通過，其
        承辦放款之審核業務有重大疏失，而未依債之本旨履行
        其勞動契約，自為不完全給付。被上訴人本於修正前民
        法第227 條之規定，請求上訴人甲○○賠償其損害，即
        非無據。
    　(3)被上訴人因上訴人甲○○審核放款之疏失，致無任何動
        產或不動產供作擔保，形成呆帳（金額詳見原審卷(七)第
        302 頁）。上訴人甲○○之疏失與被上訴人所受呆帳損
        失，有相當因果關係。被上訴人以呆帳額及利息、違約
        金損失金額，為計算賠償損害之金額。從而，被上訴人
        請求上訴人甲○○賠償2, 024,688 元、159,383元及如
        原判決附表二之六所示之利息、違約金，洵屬有據。
    7.原證48之1至48之7部分：
      (1)本件縱認劉亮吟僅取得連帶保證人甯台花之統一發票
        金額555,000元及闕隆盛之訂購單3,340,000元（只付訂
        金400,000 元）即予辦理消費性汽車貸款。本件由王
        博怡對保，王博怡未實際辦理對保，劉亮吟仍予辦理貸
        款。劉亮吟經辦之本票上連帶保證人「甯建軍」之簽
        名及印文，係由他人偽簽、偽蓋。闕隆盛貸款之車輛
        超過1 輛，劉亮吟仍予辦理消費性汽車貸款。上訴人甲
        ○○審核時，就劉亮吟未請貸款人辦理汽車動產抵押設
        定部分，簽註意見命貸款人辦理汽車動產抵押，其審核
        即有疏失。
    　(2)被上訴人因上訴人甲○○審核放款之疏失，致無任何動
        產或不動產供作擔保，形成呆帳（呆帳金額詳見原審卷
        (七)第303 頁）。上訴人甲○○之疏失與被上訴人所受呆
        帳損失，有相當因果關係。被上訴人自得本於修正前民
        法第227 條之規定，請求上訴人甲○○賠償按呆帳額及
        利息、違約金計算之損失。從而，被上訴人請求上訴人
        甲○○賠償1, 940,326元、151,342 元及如原判決附表
        二之七所示之利息、違約金，洵屬有據。
    8.原證49之1至49之4部分：
      (1)證人闕隆盛於原審證稱：甯台花與伊有合夥契約，因農
        會要求會員才可貸款，所以才用他們名義去貸款，錢是
        用在隆達小客車租賃股份有限公司。邱憲章係伊友人，
        邱憲章經商失敗時曾受伊幫助等語（見原審卷(三)第67頁
        、第68頁）。是本件縱認劉亮吟未發覺本件借款有分
        散貸款，集中予闕隆盛使用，以迴避貸款限額之情形。
        劉亮吟未取得甯台花之統一發票即予辦理消費性汽車
        貸款。本件由王博怡對保，王博怡未實際辦理對保，
        劉亮吟仍予辦理貸款。劉亮吟經辦之本票上連帶保證
        人「甯建軍」之簽名及印文，係由他人偽簽、偽蓋。
        甯台花貸款之車輛超過一輛，劉亮吟仍予辦理消費性汽
        車貸款。上訴人甲○○於審核時，就未辦理汽車動產抵
        押設定部分，未簽註意見即准放款，上訴人甲○○之審
        核即有疏失。
    　(2)被上訴人因上訴人甲○○審核放款之疏失，致無任何動
        產或不動產供作擔保，形成呆帳（呆帳金額詳見原審卷
        (七)第303 頁）。上訴人甲○○之疏失與被上訴人所受呆
        帳損失，有相當因果關係。被上訴人自得按呆帳額及利
        息、違約金計算之損失金額。從而，被上訴人請求上訴
        人甲○○賠償1, 015,128元、87,986元及如原判決附表
        二之八所示之利息、違約金，洵屬有據。
    9.原證50之1至50之4部分：
      (1)本件縱認吳賢禎未發覺本件借款有分散貸款，集中予
        闕隆盛使用，以迴避貸款限額之情形。吳賢禎未取得
        闕隆盛之統一發票即予辦理消費性汽車貸款。本件由
        王博怡對保，王博怡未實際辦理對保，吳賢禎仍予辦理
        貸款。吳賢禎經辦之本票上連帶保證人「甯建軍」之
        簽名及印文，係由他人偽簽、偽蓋。闕隆盛貸款之車
        輛超過1 輛，吳賢禎仍予辦理消費性汽車貸款。78年
        10月11日闕隆盛已遲延繳納另件貸款利息。惟上訴人甲
        ○○就未辦理汽車動產抵押設定，仍予審核通過，其審
        核即有疏失。
    　(2)被上訴人因上訴人甲○○審核放款之疏失，致無任何動
        產或不動產以為擔保，形成呆帳（呆帳金額詳見原審卷
        (七)第303 頁）。上訴人甲○○之疏失與被上訴人所受呆
        帳損失，有相當因果關係。被上訴人自得按呆帳額及利
        息、違約金計算損失之金額。從而，被上訴人請求上訴
        人甲○○賠償1,566,768元、123,720元及如原判決附表
        二之九所示之利息、違約金，洵屬有據。
  (二)關於上訴人丙○○、乙○○部分：
    1.按人事保證約定之期間，不得逾3年。逾3 年者，縮短為3
      年。人事保證未定期間者，自成立之日起有效期間為3 年
      。88年4月21日修正公布，89年5月5日施行之民法第756條
      之3第1項、第3 項定有明文。上開規定，依民法債編施行
      法第35條規定，於民法債編修正施行前成立之人事保證，
      亦適用之。惟於民法債編修正施行前成立之人事保證，當
      事人正當信賴其約定為有效而生之利益，仍應予以適當之
      保障；故在修正施行前，如已有保證人應負保證責任之事
      由發生，保證人之賠償責任即告確定，不能因上開修正規
      定之施行，而使其溯及的歸於消滅。是民法債編修正施行
      前成立之人事保證，其約定之保證期間逾3 年，而至民法
      債編修正施行之日成立已滿3 年但尚未屆期；或未定期間
      ，而於民法債編修正施行之日成立已滿3 年者，均應認至
      民法債編修正施行之日，契約始失其效力（最高法院95年
      度第3次民事庭會議決議參照）。同理，民法第756 之2條
      第1 項有關「人事保證之保證人，以僱用人不能依他項方
      法受賠償者為限，負其責任。」之規定，於保證人之賠償
      責任已告確定之情形，亦不應因該修正規定之施行，而使
      保證人溯及的取得抗辯權。
  　2.上訴人丙○○、乙○○為上訴人甲○○出具「台北市北投
      區農會員工保證書」予被上訴人，其保證事項記載：「被
      保證人在北投區農會服務期內，如有違反農會人事管理辦
      法第四十八條之規定虧短會款物或不合法令規定之開支與
      虧損或貪污舞弊或被解職（停職）交代不清或侵佔農會金
      錢財物等事情時，保證人應負連帶賠償責任，立即賠償所
      有損失，並拋棄先訴抗辯及檢索權及按照本保證書所列規
      約辦理，特具保證書是實。」之事實，有台北市北投區農
      會員工保證書可稽（見原審卷(一)第9-12頁），並為上訴人
      丙○○、乙○○所不爭執。而上訴人甲○○於77年、78年
      間為不完全給付，在民法債編修正施行前，上訴人丙○○
      、乙○○應負保證責任之事由已發生，保證人之賠償責任
      即告確定。被上訴人本於上開員工保證書，請求上訴人丙
      ○○、乙○○連帶負損害賠償責任，洵屬有據。上訴人丙
      ○○、乙○○主張民法第756條之2第1項規定之抗辯權，
      為無可取。
    3.按「損害之發生或擴大，被害人與有過失者，法院得減輕
      賠償金額，或免除之。」、「前二項之規定，於被害人之
      代理人或使用人與有過失者，準用之。」民法第217條第1
      項、第3 項定有明文。次按「本件契約係職務保證性質，
      與一般之金錢債務保證不同，其保證書所載「保證擔任職
      務期間操行廉潔，恪遵法令暨貴公司各種規章，倘有違背
      情事或侵蝕公款、財物及其他危害公司行為，保證人願放
      棄先訴抗辯權，並負責指交被保人及照數賠償之責」字樣
      ，如係對於被保證人職務行為致損害於被上訴人時，負賠
      償債責任之意思，即為獨立負擔之損害賠償義務，非無民
      法第217條之適用。」（最高法院著有49 年台上字第2637
      號判例參照）。本件上訴人丙○○、乙○○係上訴人甲○
      ○之職務保證人，而被上訴人審核貸款之人員除上訴人甲
      ○○外尚有主任、企劃專員、總幹事等人，被上訴人就人
      員之選任及監督其職務之執行未盡相當之注意，致接二連
      三發生重大之損害，自屬與有過失。揆諸前開說明，原審
      審酌上情，認被上訴人應自負二分之一過失責任，尚稱適
      當。從而，過失相抵後，上訴人丙○○、乙○○應僅就其
      中之二分之一即如原判決附表一所示之本金11,625,812元
      及利息、違約金，與上訴人甲○○負連帶賠償責任，被上
      訴人逾此部分之請求，即非有據，應予駁回。
  (三)上訴人辯稱：本件系爭9筆貸款，已收回利息3,333,640元，
    依損益相抵之規定，將該利息自損害中扣除云云。惟按損益
    相抵，係指損害賠償之債權人基於與受損害之同一原因事實
    並受有利益，其請求之賠償金額，應扣除所受之利益而言，
    此觀民法第二百十六條之一規定自明。債權人倘非基於與受
    損害同一原因事實並受有利益，自無上開規定之適用。本件
    被上訴人係基於貸款而收取利息，縱受有利益，亦非係基於
    上訴人不完全給付之同一事實所致，自不符損益相抵之要件
    。且被上訴人係就借款人違約停止給付本息後之呆帳，請求
    上訴人賠償呆帳之本金、利息及違約金，就已收取之利息部
    分，並未重複計算，有如前述，自無損益相抵問題，上訴人
    之抗辯，非有可取。
七、綜上所述，被上訴人主張為可採，上訴人所辯均無可取。從
    而，被上訴人本於不完全給付及職務保證契約之法律關係，
    請求上訴人甲○○給付如原判決附表二所示之本金、利息、
    違約金；請求上訴人丙○○、乙○○連帶給付其中如原判決
    附表一所示之本金、利息、違約金，為有理由，應予准許。
    是則原審判命上訴人如數給付，於法並無不合。上訴意旨指
    摘原判決不當，求予廢棄改判，為無理由，應予駁回。
八、本件事證已臻明確，兩造其餘之陳述及其攻擊防禦方法，核
    與判決之結果不生影響，不再一一論述，併此敘明。
據上論結，本件上訴為無理由，依民事訴訟法第449條第1項、第
78條、第85條第1項前段，判決如主文。
中　　華　　民　　國　　96　　年　　7　　月　　17 　　日
  　　　　　　　　　民事第八庭
                        審判長法　官  劉勝吉
　　  　　　　　　　　　      法　官  鄭威莉
　　　  　　　　　　　　      法　官  連正義
正本係照原本作成。
如不服本判決，應於收受送達後20日內向本院提出上訴書狀，其
未表明上訴理由者，應於提出上訴後20日內向本院補提理由書狀
（均須按他造當事人之人數附繕本）上訴時應提出委任律師或具
有律師資格之人之委任狀；委任有律師資格者，另應附具律師資
格證書及釋明委任人與受任人有民事訴訟法第466條之1第1項但
書或第2項（詳附註）所定關係之釋明文書影本。
中　　華　　民　　國　　96　　年　　7 　　月　　17　　日
                              書記官  張永中
附註：
民事訴訟法第466條之1（第1項、第2項）：
對於第二審判決上訴，上訴人應委任律師為訴訟代理人。但上訴
人或其他法定代理人具有律師資格者，不在此限。
上訴人之配偶、三親等內之血親、二親等內之姻親，或上訴人為
法人、中央或地方機關時，其所屬專任人員具有律師資格並經法
院認為適當者，亦得為第三審訴訟代理人。
